## Datentypen

### Vektoren

Vektoren, wie klingt das für Dich? Spannend, abschreckend, kompliziert,
wissenschaftlich oder nach gymnasialer Oberstufe? Wie auch immer, es ist das
Feature in R, welches Du ziemlich bald in anderen Programmiersprachen vermissen
wirst, falls Du mit anderen Sprachen arbeitest.

Warum? So wissenschaftlich der Begriff auch klingen mag, der Vektor entspricht
ziemlich genau dem, wie wir natürlicherweise über Dinge denken und wie wir über
den Umgang mit Dingen denken. Fast möchte ich sagen, er sei quasi neuronal.

Nehmen wir an, Du willst eine Party feiern, und hast eine Liste mit Leuten im
Kopf, die Du einladen willst. Da sagst dann, "**Jeder** bekommt eine Einladung.
Für **jeden** muss ich etwa 3 Flaschen Bier besorgen oder besser vier, usw.".
In Deiner Sprache und Deinen Gedanken kommen dabei keine Schleifen vor, wie Du
das organisiert. Du stellst Dir vor, wie Du das für eine Person tust und sagst
einfach **jeder**.

Genauso vereinfachen Vektoren die Programmierung. Du beschreibst die Lösung wie
für ein einzelnes Element, aber reichst gleich die ganze Liste hin, **jedes**
Element auf der Liste. Der Vektor ist also eine Auflistung gleichartiger
Elemente, die alle gleich verarbeitet werden, ohne dass Du zuerst eine Schleife
programmierst, um das einzelne Element verarbeiten zu können, wie in anderen
Sprachen.

Du sparst damit in R eine Menge Schleifenprogrammierung ein, ich schätze im
Vergleich bis 60%, je nachdem, was der Code tut. Der Code sieht damit viel
weniger technisch aus, sondern viel mehr wie gesprochene Sprache. Reden wir gar
nicht von der Zeit und der Suche nach Schleifenfehlern.

Wie ist das möglich? Erinnere Dich an die Oberstufe. Der Vektor packt eine
kleine Liste von Elementen zusammen, die alle gemeinsam verarbeitet werden
und zwar jedes in der gleichen Weise.

Der Vektor ist die kleinste Recheneinheit in R. Er hat eins oder mehrere
Elemente, aber Du kannst sie nicht aus dem Vektor nehmen. Wenn Du ein Element
aus dem Vektor nimmst, dann erhältst Du nämlich wieder einen Vektor und zwar
einen mit der Länge eins.

```{r}
lengthThreeVector <- c(1, 3, 5)
lengthThreeVector
# Das Einzelelement aus Position 2 genommen ist auch wieder ein Vektor.
positionTwoVector <- lengthThreeVector[2]
is.vector(positionTwoVector) # Notiz: Der Punkt im Namen ist eher historisch als vorbildlich.
# Sogar dieses Ergebnis TRUE ist ein Vektor der Länge eins.

positionTwoVector
```

Wenn Du einen Vektor mit sieben multiplizierst, dann wird jedes Element im
Vektor mit sieben multipliziert und das Ergebnis ist ein neuer Vektor. Wenn Du
jedes Element mit einem eigenen Wert multiplizieren willst, dann nimmst Du
einen zweiten Vektor, der diese Werte enthält. Du multiplizierst beide Vektoren
und brauchst immer noch keine Schleife.

```{r}
c(2, 3) * 7
c(2, 3) * c(3, 4)
```

So praktisch dieser Ansatz auch ist, er funktioniert in R nur, aber immerhin,
sinnvoll für elementare, einheitliche Datentypen. Jedenfalls ist er nur dafür
implementiert. In der Datenwissenschaft verarbeiten wir typischerweise
Tabellen, in denen jede Spalte genau so eine einheitliche Liste elementarer
Typen darstellt. Deswegen ist dieser Ansatz in der Datenwissenschaft ungeheuer
produktiv. Es wäre interessant zu überlegen, wie weit er sich auch auf
komplexere Objekte ausdehnen ließe. Könnten wir dann weitgehend auf Schleifen
verzichten?

Ein verwandtes Verfahren Schleifen für komplexere Objekte zu vermeiden,
beinhaltet die Familie der Map-Funktionen, wenn auch nicht ganz so einfach
in der Anwendung wie Vektoren. Dazu ein eigenes Kapitel.

Hast Du schon einmal mit SQL gearbeitet? Dann werden Dir Parallelen auffallen.
Auch in SQL formulierst Du eine Instruktion so, als hättest Du es mit einem
einzelnen Datensatz zu tun. Dann wird die Instruktion auf alle Datensätze
angewendet. Dabei entspricht jede Spalte der Datenbank einem Vektor.

> One observation I would make is that with vectorisation and
> subsetting, a lot of operations in R are more like SQL operations on
> databases than linear programming. If people can wrap their heads around
> that concept it often helps them he a good feel for why things are done
> in the way that they are.
>
> [David Hood on Coursera](https://class.coursera.org/repdata-034/forum/thread?thread_id=26)

### Atomare Vektortypen

Atomare Vektoren erfüllen die Funktionen von skalaren Typen in anderen
Sprachen, aber mit den Features eines Vektors angereichert. R kennt diese
atomaren Vektortypen:

* logical
* integer
* double (Synonym "numeric")
* complex
* character
* raw

Literale Schreibweisen skalarer Typen erzeugen einen Vektor der Länge eins.

```{r}
length(FALSE)
is.vector(FALSE) # logical
is.vector(7L) # integer
is.vector(7.1) # double
is.vector(7) # double !!!
is.vector(3i) # complex
is.vector("Hallo") # character
is.vector(as.raw(15)) # raw, keine literale Schreibweise
```

Bei den literalen Schreibweisen musst Du also besonders beachten, dass auch die
einfache Schreibweise eines Integers `7` einen Vektor vom Typ *double* erzeugt.
Um einen Integer-Vektor zu erzwingen, stellst Du ein großes **L** dahinter
`7L`.

**Aufgabe:** Schreibe für jeden der atomaren Vektortypen einen eigenen Wert und
teste ihn auf seinen Typ mit der Funktion `typeof()`, ob Du es richtig gemacht
hast.

Der Vektortyp *raw* enthält binäre Daten und wird nicht literal eingegeben. Du
wirst ihn wohl eher selten verwenden. Angezeigt wird er als hexadezimaler Wert.

```{r}
as.raw(15)
```

Die verwandte hexadezimale literale Eingabe erzeugt dagegen keinen Vektor vom
Typ *raw*, sondern einen Vektor vom Typ *double*.

```{r}
typeof(0x0f)
```

### Die Funktion Combine `c()`

Soweit haben wir uns jetzt  mit atomaren Vektoren der Länge eins beschäftigt
und bis hierher sehen sie einfach aus wie skalare Typen. Nützlich wird die
Natur des Vektors erst, wenn er länger als eins wird, wie in dieser Addition,
die jedes Element um eins erhöht.

```{r}
c(1, 2, 3) + 1
```

Wir wissen bereits, dass hier jeder Parameter ein atomarer Vektor der Länge
eins ist und auch die Kombination ist wieder ein Vektor.

```{r}
is.vector(c(1, 2, 3))
```

Offensichtlich fügt die Funktion `c()` die Parameter zu einem längeren Vektor
zusammen. Prüfen wir das doch einmal.

```{r}
length(c(3, 2, 1))
```

Wenn `c()` Vektoren der Länge eins zusammenfügt, kann es dann auch längere
Vektoren zusammen fügen? Natürlich! Es lässt sich beliebig verschachteln.

```{r}
c(c(1, 2), c(1, 2, c(3)), 4)
identical(c(1, 2, 1, 2, 3, 4), c(c(1, 2), c(1, 2, c(3)), 4))
```

Dabei wird die Reihenfolge nicht verändert. Wir sehen hier auch, dass
derselbe skalare Wert mehrfach in einem Vektor enthalten sein kann.

Was aber passiert, wenn wir unterschiedliche Typen zusammenfügen wollen?

```{r}
c("eins", 2)
```

Hättest Du eine Fehlermeldung erwartet? Die Funktion formt die übergebenen
Parameter sozusagen auf den kleinsten gemeinsamen Nenner um. Dieser ist hier
*character*. Diese automatische Typumwandlung nennt sich mit dem englischen
Fachbegriff **Type Conversion**.

Jeder Wert lässt ich im Zweifel in *character* umformen. Der Typ *character*
ist also die unterste Stufe dieser Hierarchie. Ganz oben steht *raw*. Der
niedrigste Datentyp in der folgenden Liste, der in den Parametern von `c()`
vertreten ist, wird als Kombinationstyp gewählt.

* raw
* logical
* integer
* double (Synonym "numeric")
* complex
* character

**Aufgabe:** Was erwartest Du als Ergebnis von `c(TRUE, 3i)`, `c(as.raw(15), TRUE)`
und `c(as.raw(0), "Hallo")`? Teste es.

**Dokumentation**: `?c`

### Der Doppelpunkt Operator (Colon Operator)

Der **Colon Operator** ist eine Kurzschreibweise für die Funktion `seq(from,
to)`. Er ist ein sehr gängiges Verfahren, um eine Sequenz von Integer-Zahlen zu
erzeugen. In dieser Funktion wird er hier kurz angeschnitten. Er wird
regelmäßig in `for`-Schleifen eingesetzt.

```{r}
for(counter in 1:3) print(counter)
```

Betrachte jetzt den Vektor selbst.

```{r}
1:10
```

Du schreibst ihn in der Regel nicht mit Integern `1L:10L`, sondern mit Doubles.
Das ist kürzer zu schreiben. Was denkst Du welcher Typ von Vektor erzeugt wird?

```{r}
typeof(1:10)
```

Ist das nicht überraschend? Rufe diese beiden Hilfeseiten auf und finde heraus,
warum das so ist:

* `?":"`
* `?seq`

Kurz gesagt, wenn sich die erste Zahl auf einen Integer reduzieren lässt, dann
ist der Rückgabewert ein Integer, andernfalls nicht.

```{r}
1.1:5
typeof(1.1:5)
```

Hier sehen wir auch, dass die zweite Zahl eine Obergrenze ist, aber nicht immer
im Ergebnis selbst enthalten ist.

Die Sequenz muss auch nicht immer mit `1` beginnen und kann auch abwärts zählen.
Du kannst mit negativen Zahlen arbeiten.

```{r}
3:-3
```

**Aufgabe:** Probiere folgende Varianten aus:

* `2:4`
* `1L:10L`
* `10:1`
* `10:-10`
* `pi:10`

### Vektorelemente lesen, bearbeiten und löschen

Du hast jetzt gelernt, wie Du atomare Vektoren erzeugst. Wenn Du Daten
verarbeitest sind Vektoren Teil des Inputs. Um sie zu verarbeiten, ist es jetzt
wichtig zu lernen, wie Du sie veränderst und Teilmengen daraus heraus ziehst.

Fangen wir damit an, ein einzelnes Element zu lesen. Wir sprechen es mit seinem
Index an.

```{r}
input <- c("eins", "zwei", "drei", "vier")
input[3]
```

Was passiert, wenn Du mit einem negativen Index arbeitest? Wird dann von hinten
gezählt? Probiere es!

```{r}
input[-3]
```

Was ist denn das? Du erhältst einen Negativabdruck des Vorstehenden. Statt des
indizierten Elementes aus dem Vektor, erhältst Du den Vektor ohne das negativ
indizierte Element.

Jetzt verändern wir ein einzelnes Element im Vektor.

```{r}
input[3] <- "DREI"
input
```

Genau wie bei *Colon Operator* schreibst Du hier wieder *doubles*, weil sich
das kürzer schreibt, obwohl der Index eine klassische Integer-Sequenz ist.
Beweisen wir also, dass ein echter Integer-Vektor auch als Selektor
funktioniert.

```{r}
input[3L] <- "drei"
input
```

**Aufgabe:** Nimm die Zahl `pi` als Selektor. Welches Ergebnis erwartest Du?

Bis hierher haben wir einen Vektor der Länge eins als Selektor genommen. Wenn
Du die Idee der Vektoren verstanden hast, fragst Du dich sicher schon, was
passiert, wenn Du einen längeren Vektor verwendest, z.B. `c(1, 4)`. Probiere
es aus!

```{r}
input[c(1,4)]
```

Das ist doch mal logisch! Du kannst jetzt verallgemeinern und sagen, dass Du in
den eckigen Klammern von *input* einen Vektor übergibst, der die Elemente
indiziert, die Du als Teilmenge von *input* erhalten willst.

Wie das für die Negativauswahl funktioniert, kannst Du jetzt auch ableiten.

```{r}
input[-c(1,4)]
```

Ganz im Geiste von Vektoren kannst Du jetzt auch mehrere Elemente in einer
einzigen Instruktion ersetzen. Cool!

```{r}
input[c(2,3,4)] <- c("ZWEI", "DREI", "VIER")
input
```

Erinnere Dich, dass Du den Vektor `c(2L, 3L, 4L)` auch mit dem *Colon Operator*
erzeugen kannst, als `2:4`! In den eckigen Klammern entfaltet das seine volle
Magie.

```{r}
input[2:4] <- c("zwei", "drei", "vier")
input
```

Zeigen wir, dass wir in den Eckigen Klammern nicht nur die Elemente
selektieren, sondern auch ihre Reihenfolge festlegen können. Jetzt zählen
wir rückwärts.

```{r}
input[4:2]
```

Um Elemente vor oder hinter dem Vektor einzufügen eignet sich die Funktion
`c()`. Die Vereinigungsmenge wird in die originale Variable zurück geschrieben.
Diese Operationen sind in anderen Sprachen als `unshift` und `push` bekannt.

```{r}

input <- c("null", input) # unshift
input <- c(input, "fünf")
input
```

Du löscht Elemente, indem Du die verbleibende Teilmenge in die originale
Variable zurückschreibst. Gerade hierfür eignet sich die Negativauswahl
besonders gut, weil Du dabei einfach die zu löschenden Elemente indizierst.

```{r}
input <- input[-(2:3)]
input
```

**Zusammenfassung**: Datenverarbeitung ist vollständig, wenn der CRUD-Zyklus
vollständig ist, nämlich *create*, *read*, *update* und *delete*.

```{r}

# create:
words <- c("eins", "zwei", "drei", "vier")

# update:
words[1:2] <- c("EINS", "ZWEI")

# delete:
words <- words[-(2:3)]

# read:
words[2:1]
```

**Aufgabe:** Spiele den CRUD-Zyklus für einen Zahlenvektor durch. Beachte
dabei, dass sich beim Löschen der Index verkürzt.

**Dokumentation**: `?"["`

### Vektorelemente mit logischen Vektoren selektieren

Du hast Vektorelemente im vorigen Abschnitt über ihren Index selektiert, als
Positivauswahl oder als Negativauswahl. Eine Alternative dazu ist die Auswahl
mittels logischer Vektoren. Vergleiche die beiden folgenden Methoden.

```{r}
planets <- c("Merkur", "Venus", "Erde", "Mars")
planets[c(2, 4)]
planets[c(FALSE, TRUE, FALSE, TRUE)]
```

In beiden Fällen ist die Auswahl dieselbe. Während Du im ersten Fall nur die
positiven Elemente über ihren Index aufzählst, musst Du im zweiten Fall für
jedes einzelne Element angeben, ob es berücksichtigt werden soll oder nicht.

Warum solltest Du das tun? Es so zu schreiben macht wenig Sinn. Eine logische
Abfrage gegen einen Vektor gibt aber einen logischen Vektor zurück, mit dem Du
dann so etwas tun kannst.

Hier benutzen wir den Modulo-Operator, um ungrade Zahlen zu finden und
speichern den logischen Vektor in die Variable `odd`.  Den logischen Vektor
`odd` verwenden wir dann als Selektor der Zahlen.

```{r}

numbers <- 10:20
odd <- numbers %% 2 > 0
odd
numbers[odd]
```

Das geht natürlich auch ohne die Zwischenspeicherung in die Variable `odd`.

```{r}
numbers[numbers %% 2 > 0]
```

Vielleicht nimmst Du daran Anstoß, dass Du hier `numbers` zwei mal schreiben
musst. Damit hast Du im Sinne einer natürlichen Lesbarkeit vollkommen
recht. Wendet man R so an wie hier, dann wird es ziemlich kryptisch.

Bei diesem Gebrauch können die eckigen Klammern nicht wissen, dass der logische
Vektor aus derselben Menge berechnet wurde, wie der Zahlenvektor selbst. Daher
musst Du `numbers` zwei mal schreiben.

Es ähnelt einer mathematischen Formel, in der dieselbe Variable mehrfach
vorkommt, und aus der Mathematik stammen die eckigen Klammern ja auch. Wie in
anderen Programmiersprachen auch, gehören sie aber so sehr zu den Grundlagen,
dass sie bald zur zweiten Natur werden.

Hier will ich auch noch einmal auf die Verwandschaft zwischen Vektoren und
Tabellenspalten in SQL hinweisen.

```
SELECT numbers FROM table WHERE numbers %% 2 > 0
```

**Aufgabe:** Mische die Zahlen von 1 bis 100 `numbers <- sample(100)`. Benutze
einen logischen Vektor, um alle Zahlen zu selektieren, die grösser als 50
sind, wobei die Zufallsreihenfolge erhalten bleiben soll.

### Listen

#### Was sind Listen?

```{r}
is.vector(list())
typeof(list())
```

Listen sind Vektoren, aber keine atomaren Vektoren. Sie vereinigen Objekte
unterschiedlicher Typen. Damit sind auch keine gemeinsamen Operationen mit
diesen Objekten möglich, wie sie für die atomaren Vektoren charakteristisch
sind. Mit den atomaren Vektoren teilen Listen jedoch die Operationen, mit
Teilmengen zu arbeiten.

#### Doppelte eckige Klammern

Die Syntax der Listen ist dennoch gewöhnungsbedürftig, nicht nur weil sie eine
Verschachtelung darstellen. Während die atomaren Vektoren skalare Daten
verpacken, verpacken Listen unterschiedliche Objekte, wie atomare Vektoren,
Funktionen oder andere Listen. Verpackt eine Liste zum Beispiel atomare
Vektoren, erhalten wir damit eine zweidimensionale Datenstruktur. Verpacken wir
Listen in verschachtelter Form, dann erhalten wir eine mehrdimensionale
Struktur oder einen Datenbaum.

```{r}
# Eine Liste mit zwei atomaren Vektoren und einer Funktion
mixed <- list(5:7, "Hallo", print)
mixed
```

Betrachte die Ausgabe `mixed` des vorstehenden Beispiels. Du siehst doppelte
eckige Klammern, die den Index der Liste darstellen `[[1]], [[2]], [[3]]`. Bei
den beiden atomaren Vektoren findest Du einfache eckige Klammern, die Du
bereits für atomare Vektoren kennst. Bei der Funktion `function(x, ...)`
findest Du keine eckigen Klammern, denn Funktionen sind keine Vektoren, sondern
Einzelelemente.

Dieses Beispiel soll veranschaulichen, dass sich die doppelten eckigen Klammern
nicht etwa auf eine Mehrdimensionalität beziehen, denn sie treten auch bei
der Funktion auf. Sie beziehen sich also allein auf die Indizierung der Liste.

Um das zweite Element des ersten Vektors anzusprechen, wird folgende
Schreibweise nötig.

```{r}
mixed[[1]][2]
```

Warum nicht einfach `mixed[1][2]`? Das wäre doch intuitiver und einfacher!
(Oder gleich `mixed.1.2`? Das wäre so elegant zu tippen!)

In diesem Fall müsste `mixed[1]` den Integer-Vektor zurückgeben, damit das
zweite Klammerpaar das zweite Element daraus wählen kann. Listen sind aber auch
Vektoren. Bei Vektoren haben wir die Regel, dass die Teilmenge vom selben Typ
ist. Darum muss `mixed[1]` wiederum eine Liste zurückgeben. Also wird eine
alternative Schreibweise notwendig, um das eigentliche Element in dieser
Teilmenge anzusprechen:

```{r}
typeof(mixed[1]) # die Teilmenge ist eine Liste
typeof(mixed[[1]]) # das Element in der Teilmenge ist der Integer-Vektor
```

**Aufgabe:** Teste,  was bei `mixed[1][2]` heraus kommt! Kannst Du das Ergebnis
erklären?

#### Verschachtelte Listen

Erzeugen wir eine verschachtelte Liste.

```{r}
nested <- list(
    list(
        list(1:3, 4:6, 7:9),
        list(10:12),
        list(13:15)
    ),
    list(16:18)
)
nested
```

Die Liste `nested` enthält zwei Listen. Die erste Liste enthält wiederum 3
Listen. Davon die erste enthält drei Integer-Vektoren.

Der Index `[[1]][[1]][[1]]` adressiert den Integer-Vektor `1:3` auf der dritten
Verschachtelungsebene.

**Aufgabe:** Druck die Zahl 14 aus der Liste `nested` aus, indem Du sie richtig
adressierst.

**Aufgabe:** Teste `c(nested, recursive = TRUE)`. Schlage in der Dokumentation
nach, was *recursive* genau bewirkt.

Jetzt wollen wir den Baum etwas editieren. Die verschachtelten Listen nenne ich
Äste, die Nicht-Listen-Elemente, das heißt die Integer-Vektoren, nenne ich
Zweige. Den einzelnen Integer-Werte entsprechen damit einem Blatt.

##### Ein Blatt verändern

Ziel: Setze das Blatt 18 auf 180.

Überlege:

* Wie wird das Blatt adressiert?
* Wie wird das Blatt ersetzt?

```{r}
# Das Blatt adressieren
nested[[2]][[1]][3]

# Das Blatt verändern
nested[[2]][[1]][3] <- 180

# Teilbaum anzeigen
nested[[2]]
```

Fazit: Bei den atomaren Vektoren, hatten wir bereits gesehen, wie Teile einer
Variablen mit Hilfe der eckigen Klammern verändert werden. Hier adressieren
wir ein Blatt mit Hilfe eines Pfades innerhalb der Varianten `nested`.

##### Mehrere Blätter verändern

Ziel: Setze die Blätter 16 und 17 auf 160 und 170.

```{r}
nested[[2]][[1]][1:2] <- c(160, 170)
nested[[2]]
```

Fazit: Der einzige Unterschied zum ersten Punkt ist, dass wir hier mehrere
Blätter auf einen Streich ersetzen. Mit Vektoren ein Kinderspiel.

##### Blätter löschen

Ziel: Lösche die Blätter 160 und 170.

Überlege:

* Wie unterscheidet sich das Löschen vom Bearbeiten?
* Was genau musst Du in diesem Falle adressieren?

Rekapitulation: Zum Löschen eines Elementes in einem atomaren Vektor muss die
Variable mit der Teilmenge neu beschrieben werden.

Genauer formuliert, es geht nicht immer um die ganze Variable, sondern um den
Speicherbereich des Vektors. Die ganze Variable `nested` muss nämlich nicht neu
geschrieben werden, sondern nur der Zweig, in dem ein oder mehrere Blätter
gelöscht werden.

```{r}
# Pfad des Vektors
nested[[2]][[1]]

# Beschreiben mit der Teilmenge
nested[[2]][[1]] <- nested[[2]][[1]][-(1:2)]

# Teilbaum anzeigen
nested[[2]]
```

Ist es nicht verwirrend, dass drei Ebenen äquivalent zu zwei Ebenen sein
sollen? Reduzieren wir das noch einmal.

```{r}
numbers <- 11:15
# Mit oder ohne eckige Klammer, hier wird die Gesamtmenge des Vektors
# aufgerufen.
identical(numbers, numbers[1:5])
```

Die Verschachtelung ist eine Natur der Listen, aber nicht die Natur des
Vektors. Hier operieren wir aber auf der Ebene des Vektors. Am Ende steht eine
einfach Eckige Klammer. Der Vektor kennt nur Mengen und Teilmengen. Die
doppelte eckige Klammer schachtelt dagegen das Element darunter und
charakterisiert die Natur der Liste.

Fazit: Anders als beim Ändern einzelner Blätter, wobei nur die einzelnen
Blätter selbst ausgetauscht werden, wird beim Löschen von Blättern der ganze
Zweig ersetzt, also die übergeordnete Ebene. **Diese Erkenntnis ist zentral
wichtig.** Auf der technischen Ebene können wir uns das damit erklären, dass beim
Löschen die gesamte Indexierung des Vektors neu durchgezählt werden muss.

##### Einen Zweig verändern

Technisch betrachtet, gehört der Punkt "Blätter löschen" also schon zum Kapitel
"Einen Zweig verändern", weil der gesamte Vektor ersetzt wird. Diese Technik
wendest Du jetzt an, um um den Vektor als ganze zu verändern.

Ziel: Stelle den letzten Vektor wieder her als `16:18`.

```{r}
# Neu beschreiben
nested[[2]][[1]] <- 16:18

# Teilbaum anzeigen
nested[[2]]
```

Fazit: Hier haben wir die Technik des Löschens verallgemeinert.

##### Einen Zweig im Typ verändern

Ziel: Ersetze den Zweig mit einem analogen Character-Vektor.

```{r}
# Neu beschreiben
nested[[2]][[1]] <- c("sechzehn", "siebzehn", "achtzehn")

# Teilbaum anzeigen
nested[[2]]
```

Fazit: Dieselbe Technik.


##### Einen Zweig auf NULL setzen

Ziel: Setze den Zweig auf NULL und teste, was passiert.

```{r}
# Teilbaum vorher
nested[[2]]

# Mit NULL beschreiben
nested[[2]][[1]] <- NULL

# Teilbaum nachher
nested[[2]]
```

Zurück bleibt eine leere Liste. Indem der Vektor `nested[[2]][[1]]` auf *NULL*
gesetzt wurde, wurde auch sein Listenindex `nested[[2]][1]` entfernt.

Indem man die Prozedur für andere Positionen wiederholt könnte man auch mehrere
Zweige entfernen. Im Geiste der Vektor-Operationen ist eine solche Wiederholung
aber nicht. Wir wollen mehrere Zweige **ohne Wiederholung** löschen, indem wir
einen Vektor mit den zu löschenden Indizes übergeben. Dies hier ist also eher
eine **Sackgasse** oder ein Workaround.

Stelle den Vektor mit der folgenden Zeile darum wieder her.

```{r}
nested[[2]] <- list(16:18)
nested[[2]]
```

Ziel: Vergleiche, was passiert, wenn Du dasselbe mit nur einer eckigen Klammer
machst. Also indem Du den Listenvektor statt des zugehörigen atomaren Vektors
ansprichst.

```{r}
nested[[2]][1] <- NULL
nested[[2]]
```

Das Ergebnis bleibt sich gleich. Es ist genauso eine **Sackgasse**.

Fazit: Teile des Baumes mit NULL zu überschreiben, kann quick-and-dirty
durchaus nützlich sein, ein stringentes Verfahren ist das aber nicht.

##### Mehrere Zweige zugleich löschen

Wie uns bei den Blättern das Löschen eine Ebene höher führte, so wird es das
sicherlich auch bei den Zweigen tun, von den Zweigen auf die Ebene des Astes,
vom atomaren Vektor auf die Ebene der Liste.

Ziel: Lösche die Zweige 4:6 und 7:9.

Überlege:

* Wie unterscheidet sich das Löschen vom Bearbeiten?
* Was genau musst Du in diesem Falle adressieren?
* Wie ziehst Du die Analogie zum Löschen von Blättern?

```{r}
# Pfad der "Ebene höher", der Ast, der die zu löschenden Zweige enthält.
# Dieser muss also mit seiner Teilmenge ersetzt werden.
nested[[1]][[1]]

# Beschreiben mit der Teilmenge
nested[[1]][[1]] <- nested[[1]][[1]][-(2:3)]

# Danach
nested[[1]][[1]]
```

Fazit: Wir konnten die Lösung, die wir auf Ebene der Blätter erarbeitet haben,
unverändert auf die Ebene der Zweige übertragen und haben uns so auf die
komplexere Ebene vorgetastet. Umgekehrt wäre das nicht so leicht gewesen.

Im letzten Schritt heben wir dieses Prozedere auf die Ebene der Äste.

##### Mehrere Äste zugleich löschen

Ziel: Lösche die Äste "nested.1.2" und "nested.1.3"!

Die Anführungszeichen setze ich, weil das keine R-Syntax ist. Den Transfer
sollst Du leisten.

```{r}
# Der übergeordnete Ast
nested[[1]]

# Beschreiben mit der Teilmenge seiner Äste
nested[[1]] <- nested[[1]][-(2:3)]

# Danach
nested[[1]]
```

Fazit: Dieser letzte Schritt war jetzt straightforward. Wir hatten auch
schon gesehen, dass das Löschen mehrerer Elemente nur ein Spezialfall des
Veränderns der übergeordneten Ebene ist.

Gesamt-Fazit: In einem verschachtelten Baum von Vektoren entspricht das Löschen
von Elementen dem Verändern des Vektors auf der übergeordneten Ebene. Dies
lässt sich damit erklären, dass beim Löschen der Index des übergeordneten
Vektors neu durchgezählt werden muss.

#### Die Funktion Combine `c()` mit Listen

Prüfe jetzt, wie sich die Funktion Combine `c()` für Listen verhält. Was
erwartest Du als kleinsten gemeinsamen Nenner? Bei den atomaren Vektoren war
der Charakter-Vektor der kleinste gemeinsame Nenner. Kombiniere eine Liste mit
einem Charakter-Vektor und einem Integer-Vektor:

```{r}
combined <- c(c("Hallo", "Welt"), list(list("Liste1"), list("Liste2")), 1:2)
typeof(combined)
```

`combined` ist eine Liste. Offenbar ist die *list* der kleinste gemeinsame
Nenner noch unterhalb von *charakter*. Schaue Dir `comined` selbst an!

```{r}
combined
```

Die Verschachtelung der Listen-Vektoren bleibt erhalten. Die atomaren Vektoren
werden in eine Liste umgewandelt und deren Elemente dann in die kombinierte
Liste eingereiht. Dadurch werden sie bildlich aufgeribbelt. Die Art der
Umwandlung im ersten Schritt entspricht der Anwendung der Funktion
`as.list()`.

Eine Liste wäre nämlich auch in der Lage, die atomaren Vektoren
als Unterelemente aufzunehmen, was den intuitiven Erwartungen eventuell näher
käme. Das entspräche der Anwendung von `list()`. So verhält sich
die Funktion `c()` mit Listen aber nicht.

#### Vergleich der Funktionen `as.list()` und `list()`

Ziel: Wende die Funktionen `as.list()` und `list()` auf den Vektor `1:3` an und
erkläre das unterschiedliche Ergebnis.

```{r}
as.list(1:3)
list(1:3)
```

Wendet man die Funktion `as.list()` auf einen Vektor an, dann hat der
entstehende Listenvektor dieselbe Länge. Im Falle von `list()` hat der
entstehende Listenvektor dagegen die Länge eins und das einzige Element enthält
den übergebenen Vektor.

Den Unterschied verraten schon die Namen der Funktionen. Das Ziel der Funktion
`as.list()` ist eine **Typumwandlung**. Die Länge des Vektors wird aber nicht
verändert. Die Funktion `list()` dient dazu, eine **neue** Liste aus den
übergebenen Elementen zu bilden, ohne die Elemente selbst zu verändern. Ist die
Anzahl der übergebenen Elemente zufällig nur eins, dann dann ist auch die Länge
nur eins.

```{r}
numbers <- list(1:3)
length(numbers[[1]])
typeof(numbers[[1]])
```

Bei der Funktion `as.list()` wird der Vektor in Vektoren der Länge eins
desselben Typs umgewandelt und dann jeder davon einzeln in die entstehende
Liste eingefügt.

```{r}
numbers <- as.list(1:3)
length(numbers[[1]])
typeof(numbers[[1]])

```

### NA und NaN

### Wahr und falsch

### Text

### Zahlen

Das **L** steht hier vermutlich für *long* im Vergleich zu *double*. Würdest Du
Dir die Wortpaare *integer* und *float* wünschen? Das ist aber leider nicht die
Terminologie von R. Prüfen wir, wie beide offiziell heißen:

```{r}
typeof(7L)
typeof(7)
class(7L)
class(7)
```
Das ist nicht gerade konsistent, nicht wahr, und sicherlich ein Hinweis auf die
Entwicklungsgeschichte von R. Welche Wortpaarung ist sprachlich sinnvoller und
damit vermutlich jünger?

**Aufgabe:** Teste `7` und `7L` jeweils mit den Funktionen `is.integer()`,
`is.double()` und `is.numeric()`. Stimmt das Ergebnis mit Deinen Erwartungen
überein?

### Funktionen
