## Eine aktive Entdeckungsreise in die Welt von R

Du willst also R lernen? Cool! Dafür kann es manche Gründe geben, aber sehr
wahrscheinlich willst Du R in Zukunft benutzen, um Daten zu analysieren und zu
visualisieren. Wenn Du dieses Buch liest, hast Du Dich bereits grundlegend über
R informiert.

Ich schreibe dieses Buch nicht aus der Perspektive eines Experten in R, sondern
aus der Perspektive eines erfahren Programmierers, der mit großer **Neugierde**
selbst die Welt von R erkundet. Auf diese Reise will ich Dich mitnehmen. Ich
lade Dich ein, mich auf meiner **Entdeckungsreise in die Welt von R** zu
begleiten und mit mir gemeinsam **das große mentale Abenteuer** zu bestehen,
diese Welt Meile für Meile zu erschließen.

Wir werden Parallelen zu anderen Programmiersprachen ziehen. Wir werden
gemeinsam staunen und hinterfragen.  Wir werden seltener die trockene
Dokumentation heran ziehen, als R immer wieder aktiv aus sein Verhalten zu
testen, basierend auf meiner Erfahrung, was in der Programmierung wichtig ist.
Im Zweifel ist das getestete Verhalten einer Sprache ihre Referenz.
Dokumentation kann falsch, veraltet oder unverständlich sein.
**Learning-by-Doing** und **Testing** sind darum zwei Prinzipien, die ich beim
Lernen einer Programmiersprache für sehr wichtig halte.

Wir werden auch sehen, wie man Testing automatisiert. Ich empfehle Dir das
möglichst rasch zu lernen. Du kannst es später einsetzen, um die Qualität
Deiner Programme abzusichern. Es eignet sich aber auch sehr gut als aktive Form
des Lernens. Du erhälst damit ein ausführbares Reisetagebuch, das Dir das
Verhalten von R exakt und aktive dokumentiert, das Du immer wieder abspielen
kannst wie eine Diashow, wie einen Film, ein Reisetagebuch, das Du fortan
kontinuierlich fort schreiben kannst, wann immer Du auf eigene Faust auf
Abenteuer los ziehst.

Damit dieses Buch ein durchgängiges Anspruchsniveau erhält, muss ich mir
Gedanken über seine Leser machen, über Dich, darüber, was Du an Wissen und
Erfahrung mitbringst. Es macht natürlich einen großen Unterschied, ob Du
bereits mit anderen Sprachen gearbeitet hast oder mit R ganz neu in die Welt
Programmierung einsteigst. Beide Szenarios schätze ich als häufig ein. Ist das
also Dein Buch?

Das Buch ist primär dazu gedacht, R zu lernen, sekundär als möglicher Einstieg
in die Programmierung. Wenn Du bereits Erfahrung mit anderen Sprachen gesammelt
hast, macht das die Dinge einfacher, weil Du die Denkmuster und die
Terminologie bereits kennst.

Ich versuche die Beispiele einfach genug zu halten, dass Du auch ohne vorherige
Programmiererfahrung dem Buch folgen kannst. Das setzt aber eine **sehr aktive
Herangehensweise** von Deiner Seite voraus, denn das Programmieren lernst Du nur
indem Du es tust.

Erstens solltest Du Begriffe, die Dir fremd sind nachschlagen, zum Beispiel in
der Wikipedia. Zweitens brauchst Du eine spielerische, aktive Herangehensweise.
Du musst viel ausprobieren, auch wenn Dich das Buch nicht direkt dazu
auffordert, also aus eigenem Antrieb, bis Du fühlst, die Idee verstanden zu
haben. Drittens brauchst Du den Mut Kapitel, die du nicht sofort verstehst, zu
überspringen und das vor zu ziehen, was Dir zugänglicher erscheint.

Wenn diese selbständig aktive Herangehensweise nicht Deinem Naturell
entspricht, empfehle ich, die Grundlagen des Programmierens auf andere Weise zu
lernen, insbesondere in einem Kursus unter Anleitung. Solche Kurse als Einstieg
in die Programmierung findest Du häufiger für andere Sprachen, wie Python, Java
oder JavaScript. Die Denkmuster und Arbeitstechniken sind übertragbar. Die
modernen Programmiersprachen sind sich ähnlicher als Du denkst.

Als Nachschlagewerk ist dieses Buch nicht gedacht. R hat eine sehr gute
interaktive Hilfe zum Nachschlagen der Funktionen. Rezepte für konkrete
Problemstellungen findest Du schneller mit Hilfe einer Suchmaschine als mit
einem Buch.

## Einführung

### Hallo Welt in R

```{r}
print("Hallo Welt!")
```

Bist Du enttäuscht? Nichts Neues im Vergleich zu anderen Sprachen?  R ist eben
leicht zu lernen.

Charakteristisches für R zeigt dieses kleine Programm. Wir berechnen die
Oberflächen mehrerer Planeten anhand ihres Radius, ohne dass eine Schleife
nötig wird.

```{r}
names <- c("Merkur", "Venus", "Erde", "Mars")
radii <- c(2440, 6052, 6371, 3389)
surfaces <- round(4 * pi * radii^2 / 1000) * 1000
paste(names, ":", radii, "km, ", surfaces, "km^2")
```

Davon machen wir noch - quick and dirty - einen explorativen Plot, um zu sehen,
wie die Fläche im Quadrat ansteigt.

```{r}
plot(radii, surfaces)
```

**Aufgabe:** Wie viel Zeilen Code wäre in anderen Programmiersprache, die Du
kennst, nötig, um Listen von Daten zu berechnen und in einem Diagramm zu
visualisieren?

### Die Funktion print()

Die Ausgabe von Variablen ist in einem Lehrbuch so wichtig, dass ich die
Funktion `print()` gleich hier anspreche.

```{r}
print("Hallo!") # Direkte Ausgabe des Strings
hallo <- "Hallo!"
print(hallo) # Ausgabe der Variablen hallo
```

Was bedeuten die Zeichen vor der Ausgabe?

Die beiden Rauten `##` vor der Ausgabe sind Kommentarzeichen. Sie bewirken,
dass die Zeile nicht ausgeführt wird, wenn Du die Ausgabe mit "Copy and Paste"
übernimmst. Bei einer gedruckten Ausgabe des Buches, geht das nicht. Sie dienen
auch dazu, die Ausgabe als Ausgabe zu kennzeichnen.

Jetzt zähle ich von 1 bis 50

```{r}
print(1:50)
```

Du siehst, dass die Zahl in eckigen Klammern dem Index der ersten Zahl in
jeder Reihe entspricht.

**Aufgabe:** Fängt die Aufzählung mit null oder eins an?

Bei Zahlen von 1 bis 50 bringt Dir das keinen besonderen Nutzen. Schütteln wir
die Zahlen also einmal ordentlich durch.

```{r}
print(sample(1:50))
```

**Aufgabe:** Welche Zahl hat den Index 30?

Meist wird die Funktion `print()` aber im Verborgenen ausgeführt. Werte werden
automatisch ausgedruckt, wenn Du sie nicht in eine Variable schreibst oder
anders weiter verwendest. Von diesem Feature mache ich in fast allen Beispielen
dieses Buches Gebrauch.

```{r}
hallo <- "hallo" # wird nicht ausgedruckt
"HALLO" # wird ausgedruckt
```

Ausnahme: Werte werden nicht automatisch ausgedruckt, wenn sie in Schleifen
stehen.

```{r}
for(counter in 1:2) {
    print("Hallo")
    "Welt"
}
```

**Aufgabe:** Gib die obigen Beispiele ohne `print()` aus, sobald Du R
installierst hast.

* `"Hallo"`
* `hallo <- "Hallo!"; hallo`
* `1:50`
* `sample(1:50)`

### Was ist R?

> R is a free software environment for statistical computing and graphics.
> It compiles and runs on a wide variety of UNIX platforms, Windows and MacOS.
>
> https://www.r-project.org

* R ist eine Multiparadigmensprache:
    * dynamisch
    * funktional
    * eingeschränkt objektorientiert
* R ist eine freie Software Sammlung
    * für statistische Berechnungen und ihre Visualisierung
    * mit Interpreter, Shell, IDE und Bibliotheken
    * die unter Unix, Mac OS und Windows benutzt werden kann
* R ist in vielen Bereichen der Wissenschaft der de facto Standard zur
  Erstellung und Veröffentlichung von statistischen Forschungsergebnissen.
* R ist ein Werkzeug, das als Schnittstelle von großen IT-Firmen in ihre
  Produkte implementiert wird.

### Was macht R besonders?

Zwei der besondere Stärken von R hast Du gerade kennen gelernt. Erstens die
unkomplizierte Weise, ganze Listen von Daten so einfach zu verarbeiten, als sei
das ein einzelner Wert, zweitens die komfortablen Möglichkeiten, Daten als
Diagramme zu visualisieren. R ist zudem auf allen verbreiteten Betriebssystemen
einsetzbar, nämlich Linux, Mac OS und Windows. Das ist vor allem im Vergleich
mit Exel ein Vorteil, nicht zuletzt im Hinblick auf die Reproduzierbarkeit von
Studien.

R versucht dem möglichst nahe zu kommen, wie der Wissenschaftler denkt.
Einerseits sind das nicht unbedingt Schleifen, wie beim Programmierer.
Andererseits sind das zum Beispiel die Zuweisungsoperatoren "<-", wie sie
in der wissenschaftlichen Schreibweise gebräuchlich sind.

Wie bei anderen Sprachen auch, ist vieles gewachsen und begründet sich dann
als "historisch bedingt". Zur Geschichte gibt es noch ein eigenes Kapitel.

Das Alleinstellungsmerkmal von R sind aber sicherlich die umfangreichen
frei verfügbaren Bibliotheken, die dem Wissenschaftler zur Verfügung stehen,
um Daten aufzuarbeiten, zu analysieren und zu visualisieren. Auch wie
das getan wird, ist wissenschaftlich fundiert. Die Schritte folgen
definierten Grammatiken.

Natürlich verarbeiten alle Programmiersprachen Daten. Entscheidend ist also,
wie die Daten betrachtet und genutzt werden. In der Wissenschaft steht der
Erkenntnisgewinn im Vordergrund. Charakteristisch sind die Umformung der
Daten, die Analyse und die Visualisierung.

Vergleicht man das mit Twitter, steht dort der Transport und die Vervielfältigung
von Textnachrichten im Vordergrund, was zu anderen Anforderungen an die Software
führt. Vergleicht man das mit einem Betriebssystem, steht dort die Anbindung
der Hardware im Vordergrund, sowie die Aufteilung der Rechenzeit, was wiederum
ganz andere Anforderungen an die Software stellt.

Im Regelfall lädt R die Daten komplett in den Arbeitsspeicher, bevor es mit der
weiteren Verarbeitung beginnt. Das hat den Vorteil, dass Du sehr schnell und
flexibel auch mit großen Datenmengen jonglieren kannst, Stichwort Exploration.
Für Twitter oder ein Betriebssystem wäre diese Herangehensweise gar nicht
möglich, weil die Daten kontinuierlich strömen. Mit diesem Feature setzt sich R
also zugleich auch eine wichtige Grenze. Für die Verarbeitung von Datenströmen
ist R nicht optimiert.

### Ist R eine Programmiersprache oder ein Werkzeug?

> R is a free software environment for statistical computing and graphics.
> It compiles and runs on a wide variety of UNIX platforms, Windows and MacOS.
>
> https://www.r-project.org

> R is more than a programming language. It is an interactive
> environment for doing statistics. I find it more helpful to think of R as
> having a programming language than being a programming language. The R
> language is the scripting language for the R environment, just as VBA is the
> scripting language for Microsoft Excel. Some of the more unusual features of
> the R language begin to make sense when viewed from this perspective."
>
> [John D. Cook](http://www.johndcook.com/blog/r_language_for_programmers/)

Die offizielle Definition lautet, R ist eine Entwicklungsumgebung für
statistische Berechnungen und Graphiken. John D. Cook gibt die sehr
diplomatische Definition, R sei eine Entwicklungsumgebung mit einer
Skriptsprache und damit mehr als eine Programmiersprache.

Tatsächlich stellt sich die Frage, wie weit R auch eine allgemein einsetzbare
Programmiersprache ist im Vergleich zu Java, C oder C++. Sicherlich ist es
heute noch nicht so allgemein einsetzbar, wie weitreichend es aber einsetzbar
ist, darauf fällt die Antwort sehr unterschiedlich aus, je nach Blickwinkel.

Oft lautet auch Frage auch, was im Bereich der Datenwissenschaft die bessere
Sprache ist, Python oder R. R hat in diesem Bereich die umfangreichere
Werkzeugsammlung, die Infrastruktur von Python ist breiter aufgestellt und kann
damit besser Brücken schlagen. In der Bioinformatik beispielsweise, wo
Algorithmen stärker im Vordergrund stehen als Datentabellen, Statistiken und
Diagramme, gibt es eine höhere Affinität zu Python. Beide Sprachen sind so
leicht zu lernen, dass nichts dagegen spricht sie gemeinsam einzusetzen.
Schließlich werden Konzepte, die sich in R bewährt haben auch in Python
übernommen, so dass die Grenzen zwischen beiden Sprachen abnehmen.

Die Sprache alleine ist auch nicht das alles Entscheidende. Genauso wichtig
sind die verfügbaren Bibliotheken, Interpreter und Compiler, um das optimale
Einsatzgebiet einer Sprache zu bestimmen. R wurde von Wissenschaftlern für
Wissenschaftler entwickelt und gepflegt. Das hat das Profil der vorhandenen
Werkzeuge geprägt. Datenanalyse wird aber auch in weiten Bereichen der
Wirtschaft, der Politik oder des Journalismus immer wichtiger. Entsprechend
weitet sich aus das Spektrum der Bibliotheken aus.

R ist heute unter anderem geeignet, um datenzentierte Artikel und Bücher zu verfassen.
Dieses Buch ist mithilfe solcher Bibliotheken erstellt. Es enstehen
Bibliotheken, die die Veröffentlichung als Webseiten oder als mobile Apps
unterstützen, mit zunehmenden interaktiven Möglichkeiten. IBM, Oracle,
Microsoft, SAP, et cetera implementieren Schnittstellen, um R als Werkzeug einbinden
zu können.

Im Vergleich zu Java oder C++ ist R als universelle Programmiersprache heute
noch weniger geeignet. Erstens ist sind seine objektorientierten Möglichkeiten
noch nicht voll entwickelt, zweitens sind seine Bibliotheken sehr spezialisiert
und drittens setzt sein Speicherverhalten konzeptionelle Grenzen, die aber
überwindbar sind.

R besetzte eine verwandte Lücke, für die Perl ursprünglich entworfen wurde, als
"Practical Extraction and Report Language". Perl hat diese Nische unerwartet
verlassen und wurde die erste Sprache der Internet Programmierung.  In der
Folge wurde es auf beiden Gebieten abgelöst, unter anderem wegen seiner Grenzen
bei der objektorientierten Programmierung und der zu langsamen Erneuerung der
Sprache, aber vielleicht auch wegen des Verlustes seiner Spezialisierung. Wir
finden Parallelen in R, sowohl bei den Chancen als auch bei den Risiken. Die
Unterstützung durch Industrie und Wissenschaft ist aber viel umfassender als in
der Geschichte von Perl.

### Die R-Infrastruktur

### Die Geschichte von R

