## Syntax

### Kommentare

Kommentare werden in R wie in Bash, Python oder Perl mit einer Raute
eingeleitet.

```{r comments}

# Dies ist ein Kommentar.

##################################################
# Dies ist ein Kommentar
# über mehrere Zeilen.
##################################################

print("Hallo Welt!") # Der Kommentar kann auch dahinter stehen.

```

### Variablen

Variablennamen folgen grundsätzlich den Mustern verbreiteter Sprachen.

* Namen bestehen aus Buchstaben, Ziffern, Unterstrichen oder Punkten.
* Namen starten mit einem Buchstaben oder mit einem Punkt.
* Nach einem anführenden Punkt darf keine Ziffer folgen (falsch: .2x).
* Reservierte Worte dürfen nicht verwendet werden.

Reservierte Worte sind kein Ding. Du erkennst das automatisch an der
Fehlermeldung.

Das überraschende ist der Punkt als gültiger Bestandteil von Variablennamen. In
anderen Sprachen werden damit Elemente eines Objektes angesprochen. Das
geschieht in R mittels des Dollarzeichens.

```{r}
a <- list("alpha" = 1, "beta" = 2) # Variable a befüllt mit einer Liste.
a.punkt <- "Punkt" # Eine ganz andere Variable, die nur aussieht wie a.
print(a) # Die Liste a enthält nicht "Punkt" und wurde auch nicht überschrieben.
print(a.punkt) # "Punkt" wird unabhängig ausgegeben.
print(a$beta) # Mit dem $-Zeichen wird ein Element von a angesprochen.
print(a$punkt) # Dieses gibt es dagegen nicht.
```

Tip: Wenn Du Verwirrungen mit anderen Sprachen minimieren willst, verwendest Du
den Punkt nicht. Er ist eher eine historische Erblast als ein Feature. Die
besseren Alternativen sind Unterstrich oder CamelCase.


## Zuweisungen

Variablen können bereits Funktionen oder Daten enthalten, auch die aus
den Basis-Paketen und die aus den Bibliotheken, die Du lädst. Du musst also
aufpassen, dass Du keine Namen von Funktionen oder Daten überschreibst,
jedenfalls nicht solche, die Du später noch verwenden willst.

```{r}
# Die Funktion print ist im Paket base
base::print("Hallo")
# Das Paket base ist per default geladen.
# Darum kann base::print() verkürzt angesprochen werden.
print("Hallo")
# Die Variable print wird hier mit einer Funktion definiert.
print <- function(...) { "Nope" }
# Was passiert jetzt?
print("Welt")
# Der Fully Qualified Name funktioniert weiterhin.
base::print("Welt")
# Definition aufheben.
remove(print)
# Jetzt wird wieder base::print() angesprochen.
print("Welt")
```

### Blöcke und Einrückungen

### Coding Guidelines


